臺灣高等法院臺南分院刑事裁定　　　　九十一年度交抗字第三號　Ａ
　　　抗　告　人
　　　即受處分人　甲　○　○
右抗告人因違反交通管理處罰條例案件，不服臺灣臺南地方法院中華民國九十一年二
月八日裁定（九十年度交聲字第一五五號），提起抗告，本院裁定如左：
      主      文
原裁定撤銷，發回臺灣臺南地方法院。
      理      由
一、本件抗告意旨略以：
（一）按違反道路交通管理處罰條例第十二條至第六十八條之規定者，由公路主管機
      關處罰，公路主管機關應設置交通裁決單位辦理；受處分人不服第八條主管機
      關所為之處罰，得於接到裁決書之翌日起二十日內，向管轄之地方法院聲明異
      議，道路交通管理處罰條例（下稱同條例）第八條第一項、第三項及第八十七
      條第一項分別定有明文。抗告人前因不服舉發事實，不諳法律程序，而對於舉
      發違反交通管理事件之通知單，前後向苗栗縣警察局提起訴願及向原審聲明異
      議，然始終未經監理站裁決，程序上已違反同條例第八十七條第一項規定，是
      原裁定並不合法，應予廢棄。
（二）縱抗告人得以不服上開舉發單所列違規事實，依同條例第八十七條第一項聲明
      異議，原裁定亦屬違法，應予廢棄，理由如下：
    (一)抗告人所駕汽車係在排氣管尾端加裝不鏽鋼固定架，離消音器尚有三十公分之
      距。也就是說，消音器是裝在排氣管的中端，緊接汽車引擎之後，有照片為憑
      ，而且有些車子原廠出廠時，本來就會往排氣管的尾端裝置不鏽鋼固定圈，以
      避免車輛行駛時造成排氣管的晃動。
    (二)原裁定所引用舉發員警陳定豐先生的報告書所附之車輛圖片，並非抗告人在舉
      發當時所駕駛的車號Ｕ０６４１１號自小客車，而係該名員警以其他經過改裝
      誇張的車輛，來說明抗告人駕駛的車輛與此相似，但是這根本與事實不符。該
      名員警先生在舉發當時，既未拍照，也未彎下腰來檢查排氣管，只是在深夜時
      分（當時是晚上十一時三十五分），憑著他的聽覺，認為車子行駛的聲音已經
      是噪音了，當時也未使用噪音計測定是否已超過環境音量標準。
    (三)舉發員警僅憑一紙書面報告，並且以非抗告人所駕駛的車輛為據，指摘抗告人
      所駕駛的車輛已經過改裝，已屬恣意裁量，而屬違法之行政處分。且原裁定書
      中所引該名員警報告書，認「但因當時未拍照採證，才為該違規人有聲明異議
      之機會。」，足見該名員警所為舉發輕忽程序正義。
    (四)在不同訴訟程序中，法院自由心證程度本即有不同，惟均應符合論理法則與經
      驗法則。至於舉證責任原理，原審認為原則上，行政訴訟程序應與民事訴訟相
      同。但是行政訴訟適用職權調查原則，程度上雖不能與刑事訴訟相比，其職權
      探知仍有所限制。故行政訴訟不存在主觀的舉證責任（本質上係證據提出責任
      ），仍有客觀的舉證責任（參閱吳庚先生著，行政爭訟法論，八十八年五月修
      訂版，頁一六六、一六七）。但是撤銷訴訟之舉證責任較為特殊，在對負擔處
      分提起的撤銷訴訟的舉證責任分配原則，因為在依法行政原則的支配下，作成
      行政處分不僅須有法律依據，而且應符合法定要件，此係現代法治國家不講自
      明之理。是以基於維持法律秩序之安定及尊重公權力措施之表徵，雖認為行政
      處分仍受有效之推定，但已不復受合法之推定，一旦處分之相對人或利害關係
      人指摘行政處分有無效或得撤銷之事由而提出爭訟，被告機關應對其作成處分
      係符合法定要件之事實，負舉證責任，若被告機關舉證成立，原告一方則應就
      法定例外要件事實之存在加以證明，俾否定原處分之合法性。本件舉發員警認
      抗告人駕駛改裝消音器之車輛，係違反同條例第四十三條第一項第二款之規定
      ，該行政機關即應對於「改裝消音器」並「造成噪音」之事實，負舉證責任，
      以證明作成負擔行政處分係符合法定要件。
    (五)原裁定法院認為抗告人在舉發單上簽名即是默認違規事實，並且還向該名舉發
      員警表示可否以其他違規事實代替，此種僅以警員的片面之詞，即認定抗告人
      有違規情事，實已違反經驗法則。
    (六)抗告人與該名員警先生確不相識，也無間隙，但這並不當然可以推論得出員警
      先生所為之書面報告均屬實情，且該召員警有可能為增加績效而作出與事實不
      服之告發，致使抗告人權益受損。綜上所述，原裁定確屬不當，並違背法令，
      應予廢棄。
二、按違反道路交通管理處罰條例第十二條至第六十八條之規定者，由公路主管機關
    處罰；公路主管機關應設置交通裁決單位辦理該處罰；受處分人不服第八條主管
    機關所為之處罰，得於接到裁決之翌日起二十日內，向管轄地方法院聲明異議，
    該條例第八條第一項第一款、第三項前段及第八十七條第一項分別定有明文。是
    行為人得向管轄地方法院聲明異議者，應於接獲公路主管機關交通裁決單位所為
    之裁決處罰後，始得為之，在此之前，既未經公路主管機關裁決處罰，自無從聲
    明異議，其所為之聲明異議，應認不合法律上之程式。又交通法庭認聲明異議不
    合法律上之程式或其異議權已經喪失者，應以裁定駁回之，道路交通案件處理辦
    法第十八條亦定有明文。
三、經查抗告人於九十年六月二日，經苗栗縣警察局苗栗分局警備隊員警舉發其駕駛
    車牌號碼ＵＯ－六四一一號自用小客車，因改裝消音器而違反道路交通管理處罰
    條例第四十三條第一項第二款之違規事實，交通部公路局嘉義區監理所台南監理
    站係於九十年七月十一日裁決，並於九十年七月十二日送達予抗告人，此有交通
    部公路局嘉義區監理所台南監理站南監五字第裁七四－Ｆ00000000號違
    反道路交通管理事件裁決書及其回執在卷足憑，而抗告人於收受交通部公路局嘉
    義區監理所台南監理站裁決處分之前，即於九十年七月十一日向原審具狀聲明異
    議，其聲明異議狀首頁係表明不服苗栗縣警察局苗栗分局苗警栗交字第０８６３
    ４號函所為之處罰（按實為舉發違反道路交通管理事件通知單），並非對於前揭
    交通部公路局嘉義區監理所台南監理站於九十年七月十一日所為裁決聲明異議（
    見原審卷第四頁以下），則抗告人當時並未接獲公路主管機關交通裁決單位所為
    之裁決處罰甚明，揆諸前揭說明，抗告人可否聲明異議，其所為之聲明異議，是
    否應認不合法律上之程式，非無疑問，原審未予查明，即撤銷交通部公路局嘉義
    區監理所台南監理站所為裁決處分，難謂適法。抗告人指摘原裁定此一不當部分
    ，非無理由，應由本院將原裁定撤銷，發回原審交通法庭更為適法之處理。
四、據上論斷，應依道路交通案件處理辦法第二十六條、刑事訴訟法第四百十三條，
    裁定如主文。
中    華    民    國      九十一      年      七      月      二十六    日
                                  臺灣高等法院臺南分院刑事第三庭
                                      審判長法官  黃    崑    宗
                                            法官  林    勝    木
                                            法官  葉    居    正
右正本證明與原本無異。
不得抗告。
                                      法院書記官  陳    嘉    琍
中    華    民    國      九十一      年      七      月      二十九    日
